ACORDAO-COMPLETO-2553501

ACÓRDÃO 6555/2022 ATA 34/2022 - PRIMEIRA CÂMARA

VISTOS, relatados e discutidos estes autos de tomada de contas especial instaurada em desfavor do estabelecimento Comercial de Medicamentos e Perfumaria Lírios do Campo Ltda. - ME, solidariamente com a Sra. Claudia Meira Carmona Maeoka, o Sr. Fabio Kiyodi Yamanaka, o Sr. Fausto Akio Yamanaka, o Sr. José Paulo Carmona (falecido) , o Sr. Valdeli Arlindo Guideli e a Sra. Fabiola Davi da Silva, na qualidade de administradores da empresa, em razão da aplicação irregular dos recursos do Sistema Único de Saúde (SUS) no âmbito do Programa Farmácia Popular do Brasil - Aqui Tem Farmácia Popular (PFPB) ;
ACORDAM os ministros do Tribunal de Contas da União, reunidos em sessão da 1ª Câmara, diante das razões expostas pelo relator, em: 
9.1. excluir da relação processual os Srs. Fausto Akio Yamanaka (CPF XXX.725.109-XX) , Valdeli Arlindo Guideli (CPF XXX.725.079-XX) e Fabiola Davi da Silva (CPF XXX.825.119-XX) ;
9.2. julgar regulares com ressalva as contas dos Srs. Claudia Meira Carmona Maeoka (CPF XXX.762.119-XX) e do Sr. José Paulo Carmona (CPF XXX.758.569-XX) , dando-lhes quitação, com fundamento nos arts. 16, inciso II, 18 e 23, inciso II, da Lei 8.443/1992, c/c os arts. 208 e 214, inciso II, do Regimento Interno;
9.3. julgar irregulares as contas do estabelecimento Comercial de Medicamentos e Perfumaria Lírios do Campo Ltda. - ME (CNPJ 08.845.585/0001-52) e do Sr. Fabio Kiyodi Yamanaka (CPF XXX.725.109-XX) , na qualidade de administrador da empresa, com fundamento nos arts. 1º, inciso I, 16, inciso III, alíneas "b" e "c", da Lei 8.443/1992, c/c com os arts. 1º, inciso I, 209, incisos II e III, do RI/TCU;
9.4. condenar, solidariamente, os responsáveis mencionados no subitem anterior, com fundamento no art. 19, caput, da Lei 8.443/1992, c/c o art. 210 do RI/TCU, ao pagamento das quantias a seguir especificadas, com a fixação do prazo de 15 (quinze) dias, a contar da notificação, para comprovar, perante o Tribunal (art. 23, inciso III, alínea "a", da Lei 8.443/1992, c/c o art. 214, inciso III, alínea "a", do Regimento Interno) , o recolhimento da dívida aos cofres do Fundo Nacional de Saúde, atualizada monetariamente e acrescida dos juros de mora, calculados a partir das datas discriminadas, até a data do recolhimento, na forma prevista na legislação em vigor, com o abatimento de valores acaso já satisfeitos, nos termos da legislação vigente:
	DATA DA OCORRÊNCIA
	VALOR ORIGINAL
 (R$) 
	D/C

	04/06/2013
	2.018,70
	D

	05/06/2013
	261,63
	D

	28/06/2013
	3.378,97
	D

	31/07/2013
	3.796,59
	D

	02/09/2013
	4.684,53
	D

	01/10/2013
	1.277,91
	D

	02/10/2013
	4.191,90
	D

	12/11/2013
	2,40
	D

	12/11/2013
	5.536,65
	D

	06/12/2013
	4,80
	D

	06/12/2013
	7.679,37
	D

	30/12/2013
	4,80
	D

	30/12/2013
	8.801,88
	D

	07/02/2014
	11,70
	D

	07/02/2014
	9.875,37
	D

	31/03/2014
	13,46
	D

	31/03/2014
	15.485,43
	D

	09/04/2014
	13,46
	D

	09/04/2014
	3.101,76
	D

	16/04/2014
	39,60
	D

	16/04/2014
	11.515,80
	D

	13/05/2014
	3.579,39
	D

	30/05/2014
	67,20
	D

	30/05/2014
	12.954,90
	D

	02/06/2014
	32,40
	D

	02/06/2014
	18.046,35
	D

	06/06/2014
	4.923,72
	D

	04/07/2014
	61,80
	D

	04/07/2014
	26.422,50
	D

	31/07/2014
	97,20
	D

	31/07/2014
	22.138,35
	D

	01/08/2014
	13,46
	D

	01/08/2014
	5.234,76
	D

	09/09/2014
	10,80
	D

	09/09/2014
	25.753,89
	D

	02/10/2014
	60,45
	D

	02/10/2014
	21.180,90
	D

	03/10/2014
	654,40
	D

	03/10/2014
	6.617,70
	D

	03/11/2014
	1.021,57
	D

	03/11/2014
	31.338,18
	D

	28/11/2014
	87,30
	D

	28/11/2014
	35.265,45
	D

	14/01/2015
	2.192,97
	D

	14/01/2015
	38.098,71
	D

	09/02/2015
	213,00
	D

	09/02/2015
	30.072,00
	D

	10/02/2015
	25,56
	D

	10/02/2015
	9.956,52
	D

	03/03/2015
	51,12
	D

	03/03/2015
	10,18
	D

	03/03/2015
	10.139,58
	D

	04/03/2015
	33,60
	D

	04/03/2015
	70,05
	D

	04/03/2015
	30.702,90
	D

	02/04/2015
	46,63
	D

	02/04/2015
	51,12
	D

	02/04/2015
	38.956,11
	D

	05/05/2015
	25,56
	D

	05/05/2015
	48,00
	D

	05/05/2015
	35.291,31
	D

	12/06/2015
	37,20
	D

	12/06/2015
	33,60
	D

	12/06/2015
	39.412,68
	D

	07/07/2015
	25,56
	D

	07/07/2015
	37,20
	D

	07/07/2015
	38.297,19
	D

	05/08/2015
	153,36
	D

	05/08/2015
	196,50
	D

	05/08/2015
	36.926,91
	D

	31/08/2015
	102,24
	D

	31/08/2015
	21,60
	D

	31/08/2015
	18.383,07
	D

9.5. aplicar ao estabelecimento Comercial de Medicamentos e Perfumaria Lírios do Campo Ltda. - ME (CNPJ 08.845.585/0001-52) e ao Sr. Fabio Kiyodi Yamanaka (CPF XXX.725.109-XX) , na qualidade de administrador da empresa, a multa individual prevista no art. 57 da Lei 8.443/1992, c/c o art. 267 do Regimento Interno, no valor de R$ 60.000,00 (sessenta mil reais) , fixando-lhes o prazo de 15 (quinze) dias, a contar da notificação, para que comprovem, perante o Tribunal (art. 214, inciso III, alínea "a" do Regimento Interno) , o recolhimento da dívida aos cofres do Tesouro Nacional, atualizada monetariamente desde a data deste acórdão até a do efetivo recolhimento, se for paga após o vencimento, na forma da legislação em vigor;
9.6. autorizar a cobrança judicial das dívidas, caso não atendidas as notificações, na forma do art. 28, inciso II, da Lei 8.443/1992;
9.7. autorizar, desde logo, caso solicitado e o processo não tenha sido remetido para cobrança judicial, o pagamento das dívidas em até 36 (trinta e seis) parcelas mensais e consecutivas, nos termos do art. 26 da Lei 8.443/1992, c/c o art. 217 do Regimento Interno/TCU, fixando-se o vencimento da primeira parcela em 15 (quinze) dias, a contar do recebimento da notificação, e o das demais a cada mês, devendo incidir sobre cada valor mensal os correspondentes acréscimos legais, na forma prevista na legislação em vigor, sem prejuízo de alertar os responsáveis de que a falta de comprovação do recolhimento de qualquer parcela implicará o vencimento antecipado do saldo devedor;
9.8. notificar a prolação deste acórdão ao Procurador-Chefe da Procuradoria da República no Estado do Paraná, nos termos do § 3º do art. 16 da Lei 8.443/1992, c/c o § 7º do art. 209 do Regimento Interno do TCU, para adoção das medidas que entender cabíveis, bem assim aos responsáveis e ao Fundo Nacional de Saúde.

Tomada de contas especial instaurada em razão de não comprovação da regular aplicação dos recursos repassados pela União no Programa Farmácia Popular do Brasil.

Primeira Câmara

Fundo Nacional de Saúde - MS.

3. Responsáveis: Claudia Meira Carmona Maeoka (XXX.762.119-XX); Comercial de Medicamentos e Perfumaria Lírios do Campo Ltda. - ME (08.845.585/0001-52); Fabio Kiyodi Yamanaka (016.725.10902); Fabiola Davi da Silva (XXX.825.119-XX); Fausto Akio Yamanaka (XXX.993.779-XX); Jose Paulo Carmona (XXX.758.569-XX); Valdeli Arlindo Guideli (XXX.725.079-XX).

13.1. Ministros presentes: Walton Alencar Rodrigues (Presidente) e Vital do Rêgo (Relator).
13.2. Ministro-Substituto convocado: Marcos Bemquerer Costa.
13.3. Ministros-Substitutos presentes: Augusto Sherman Cavalcanti e Weder de Oliveira.

VITAL DO RÊGO

Adoto como relatório o pronunciamento da Secretaria de Controle Externo de Tomada de Contas Especial (peça 154) , que contou com a anuência do corpo diretivo daquela unidade (peças 155 e 156) e do representante do MPTCU (peça 157) , lavrada nos seguintes termos:
INTRODUÇÃO
	Cuidam os autos de Tomada de Contas Especial instaurada pelo Fundo Nacional de Saúde/Ministério da Saúde (FNS/MS) , em desfavor do estabelecimento comercial Comercial de Medicamentos e Perfumaria Lirios do Campo Ltda. - ME, solidariamente com a Sra. Claudia Meira Carmona Maeoka, o Sr. Fabio Kiyodi Yamanaka, o Sr. Fausto Akio Yamanaka, o Sr. José Paulo Carmona (falecido) , o Sr. Valdeli Arlindo Guideli e a Sra. Fabiola Davi da Silva, em razão da aplicação irregular de recursos do Sistema Único de Saúde (SUS) no âmbito do Programa Farmácia Popular do Brasil - Aqui Tem Farmácia Popular (PFPB) , no período de 14/3/2013 a 31/8/2015, o que teria ocasionado um prejuízo de R$ 631.236,23, em valores históricos, aos cofres do FNS.
HISTÓRICO
Programa Farmácia Popular do Brasil
O Farmácia Popular do Brasil é um programa do Governo Federal que procura ampliar o acesso da população a medicamentos necessários para o tratamento de doenças com grande ocorrência no país.
As farmácias e drogarias que aderem ao programa fornecem aos cidadãos, de forma gratuita, medicamentos para o tratamento de hipertensão, diabetes e asma. Além destes, são disponibilizados, com até 90% de desconto, medicamentos para rinite, dislipidemia, doença de Parkinson, osteoporose, glaucoma, anticoncepcionais e fraldas geriátricas. 
Para ter acesso ao medicamento, o cidadão precisa comparecer ao estabelecimento credenciado portando CPF próprio, receita médica válida e documento com foto, bem como assinar o cupom vinculado e o cupom fiscal no ato da aquisição.
Para cada dispensação realizada, o Ministério da Saúde reembolsa o comerciante conforme a tabela de referência de preços de medicamentos, disponibilizada em: http://portalms.saude.gov.br/acoes-e-programas/farmacia-popular/legislacao.
O cadastro dos estabelecimentos da rede privada de comércio farmacêutico se dá mediante a entrega da documentação solicitada e o preenchimento do formulário de inscrição e do Requerimento e Termo de Adesão (RTA) .
A participação no Programa Farmácia Popular do Brasil - PFPB é voluntária e as farmácias e drogarias que pretendem participar devem assinar termo no qual declaram estar cientes do conteúdo e das exigências da Portaria que rege o Programa, as quais aceitam e se comprometem a cumprir.
Auditoria do Denasus e Instauração da TCE
A presente TCE originou-se de constatações do Departamento Nacional de Auditoria do SUS (Denasus) em auditoria realizada entre 7/3/2016 e 11/8/2016 com a finalidade de avaliar a execução do Programa Farmácia Popular do Brasil junto ao estabelecimento comercial Comercial de Medicamentos e Perfumaria Lirios do Campo Ltda. - ME, abrangendo o período de 14/3/2013 a 31/8/2015, com foco no cumprimento das normas estabelecidas pela Portaria GM/MS nº 971/2012, vigente de 15/5/2012 a 27/1/2016, que dispõe sobre o Programa Farmácia Popular do Brasil.
De acordo com o Relatório de Auditoria nº 16255 do Denasus e seus anexos (peça 24) , foram constatadas irregularidades que representavam R$ 631.236,23, em valores históricos. 
Foram constatadas, no referido Relatório, as seguintes irregularidades:
2.1. Irregularidade nas dispensações e/ou na documentação comprobatória de dispensações de medicamentos do Programa Farmácia Popular do Brasil, caracterizada por:
registro de dispensação de medicamentos sem notas fiscais que comprovem a aquisição, contrariando o disposto nos arts. 23, 39 e 40 da Portaria GM/MS nº 971/2012, vigente de 15/5/2012 a 27/1/2016. Evidência: constatação 436633 (peça 24, p. 11-12) ;
registro de dispensação de medicamentos em nome de pessoas falecidas, contrariando o disposto nos arts. 21 e 23 da Portaria GM/MS nº 971/2012, vigente de 15/5/2012 a 27/1/2016. Evidência: constatação 436637 (peça 24, p. 15-17) ;
não apresentação de cópia do cupom fiscal, cupom vinculado e/ou receitas médicas solicitados, contrariando o disposto nos arts. 21, 22, 23, 39 e 40 da Portaria GM/MS nº 971/2012, vigente de 15/5/2012 a 27/1/2016. Evidência: constatação 436636 (peça 24, p. 13-15) ;
O detalhamento do débito apurado pelo Denasus consta da peça 24, p. 21-50. 
Diante das constatações o Denasus deu oportunidade de defesa aos responsáveis, em obediência aos princípios constitucionais que asseguram o direito ao contraditório e à ampla defesa, como demonstram as notificações expedidas em 14/6/2016 e 11/10/2016 (peças 21 e 23) . Conforme cita o Relatório de Auditoria nº 16255, os responsáveis apresentaram justificativas, as quais lograram afastar as parcialmente as irregularidades.
Superada a fase de defesa administrativa, foram emitidas notificações de cobrança pela Secretaria Executiva do FNS aos responsáveis, em ofícios emitidos em 6/2/2017 (peças 22 e 23) .
Assim, o motivo que levou à instauração da presente Tomada de Contas Especial está materializado por prejuízo causado pelo estabelecimento comercial Comercial de Medicamentos e Perfumaria Lirios do Campo Ltda. - ME ao Programa Farmácia Popular do Brasil, no valor histórico de R$ 631.236,23, no período de 14/3/2013 a 31/8/2015, tendo em vista irregularidades que contrariaram as normas vigentes à época, especialmente a Portaria GM/MS nº 971/2012, vigente de 15/5/2012 a 27/1/2016, frente às constatações apontadas no Relatório de Auditoria nº  16255 do Denasus (peça 24) e consolidadas na Matriz de Responsabilização acostada pelo órgão instaurador (peça 19) .
Com base no Relatório de Auditoria do Denasus e com fundamento na IN/TCU 71/2012, alterada pela IN/TCU 76/2016 e DN/TCU 155/2016, o Fundo Nacional de Saúde autorizou a instauração de Tomada de Contas Especial (peça 25) .
O Relatório Completo do Tomador de Contas Especial nº 255/2017 (peça 27) registra a apuração de fatos, a quantificação do dano, bem como a identificação dos responsáveis, nos termos do art. 2º da IN TCU 71/2012.
Registra, ainda, que foi dada oportunidade de defesa aos responsáveis, conforme as notificações relacionadas no item "V" do relatório do tomador, expedidas visando a regularização das contas e o ressarcimento do dano (peça 27, p. 12-14) . Conforme item "VI" do mesmo relatório, os responsáveis apresentaram justificativas após a emissão do Relatório de Auditoria, as quais, no entanto, não foram acatadas. 
O Tomador de Contas Especial, em seu Relatório nº 255/2017 (peça 27, p. 16) , chegou às mesmas conclusões quanto às irregularidades apuradas pelo Denasus no Relatório de Auditoria nº  16255 (peça 24) . 
Por fim, o tomador de contas concluiu pela responsabilização do estabelecimento comercial Comercial de Medicamentos e Perfumaria Lirios do Campo Ltda. - ME, solidariamente com a Sra. Claudia Meira Carmona Maeoka, o Sr. Fabio Kiyodi Yamanaka, o Sr. Fausto Akio Yamanaka, o Sr. José Paulo Carmona (falecido) , o Sr. Valdeli Arlindo Guideli e a Sra. Fabiola Davi da Silva, quantificando-se o débito no valor de R$ 857.084,43, atualizado em 7/12/2017 (peça 27, p. 2) . A inscrição em conta de responsabilidade, no SIAFI, foi efetuada mediante a Nota de Lançamento de Sistema nº 2017NS078384, de 7/12/2017 (peça 18, p. 1) .
Uma vez concluída a TCE no âmbito do Fundo Nacional de Saúde, esta foi remetida à Controladoria-Geral da União, a qual emitiu o 	Relatório de Auditoria nº 255/2019 (peça 29) , que anui com as conclusões do Relatório de Auditoria nº 16255 do Denasus (peça 24) e Relatório de Tomada de Contas Especial nº 255/2017 (peça 27) . 
Diante disso, a Secretaria de Controle Interno certificou a irregularidade das contas (peça 30) , acompanhado do parecer do dirigente do órgão de controle interno (peça 31) , tendo o Ministro de Estado da Saúde registrado o conhecimento das conclusões daquele órgão de controle interno (peça 32) . 
Autuada no TCU em 1/7/2019, foi realizada Instrução Preliminar com proposta de citação (peça 34) do estabelecimento comercial Comercial de Medicamentos e Perfumaria Lirios do Campo Ltda. - ME, solidariamente com a Sra. Claudia Meira Carmona Maeoka, o Sr. Fabio Kiyodi Yamanaka, o Sr. Fausto Akio Yamanaka e o Sr. José Paulo Carmona (falecido) , proposta essa que obteve parecer favorável da Subunidade (peça 35) e da Unidade (peça 36) . 
Os responsáveis foram citados por meio dos ofícios:
	Natureza
	Comunicação 
	Data de expedição
	Peça
	Destinatário
	Origem do endereço
	Data da ciência ou motivo da devolução
	Peça da ciência
	Peça da Resposta

	Citação
	Ofício 9873/2019-SecexTCE
	02/12/2019
	43
	Fabio Kiyodi Yamanaka
	Receita Federal
	06/12/2019
	48
	57

	Citação
	Ofício 9874/2019-SecexTCE
	02/12/2019
	46
	Claudia Meira Carmona Maeoka
	Receita Federal
	05/12/2019
	50
	Não houve

	Citação
	Ofício 9875/2019-SecexTCE
	02/12/2019
	45
	Fausto Akio Yamanaka
	Receita Federal
	06/12/2019
	49
	53

	Citação
	Ofício 9877/2019-SecexTCE
	02/12/2019
	44
	José Paulo Carmona
	Receita Federal
	05/12/2019
	47
	Não houve

	Citação
	Ofício 6998/2020-Secomp-4
	17/03/2020
	65
	Comercial de Medicamentos e Perfumaria Lirios do Campo Ltda - ME
	Receita Federal
	20/03/2020
	72
	68, 69, 70, 71

No dia 23/12/2019, foi juntada procuração outorgando ao Sr. Frank Yukio Yamanaka, OAB/PR 31.935, poderes para representar o Sr. Fabio Kiyodi Yamanaka e o Sr. Fausto Akio Yamanaka (peça 51) .
No dia 26/12/2019, o Sr. Fausto Akio Yamanaka apresentou suas alegações de defesa (peça 53) , acompanhada dos documentos/informações constantes das peças 54-56. O Sr. Fausto, no entanto, foi indevidamente citado, já que nunca exercera a administração do estabelecimento comercial.
Também no dia 26/12/2019, o Sr. Fabio Kiyodi Yamanaka apresentou suas alegações de defesa (peça 57) , acompanhada dos documentos/informações constantes das peças 58 e 59.
No dia 13/4/2020, o estabelecimento comercial Comercial de Medicamentos e Perfumaria Lirios do Campo Ltda. - ME apresentou suas alegações de defesa por meio de seus advogados, Jean Ricardos dos Santos, OAB/PR 95.112, e Eliseu Alves Fortes, OAB/PR 27.335 (peça 69) , sem, no entanto, juntar procuração que outorgasse a eles poderes para representá-lo.
Verificou-se também o falecimento do responsável Sr. José Paulo Carmona, ocorrido em 6/2/2015, registrado no Cartório Distrital do Cajuru, em Curitiba/PR, o que não foi considerado no momento da citação. Não havia nos autos certidão de óbito e nem informação sobre a existência de processo de inventário ou partilha de bens. 
Dessa forma, foi necessário diligenciar (peça 76) :
o estabelecimento Comercial de Medicamentos e Perfumaria Lirios do Campo Ltda. - ME para que juntasse aos autos procuração outorgando aos seus advogados, Jean Ricardos dos Santos, OAB/PR 95.112, e Eliseu Alves Fortes, OAB/PR 27.335, poderes para representá-lo;
o Cartório Distrital do Cajuru, localizado em Curitiba/PA, para que fornecesse informações sobre possível sucessão do Sr. José Paulo Carmona, em especial sobre nome e endereço de inventariante porventura nomeado e, caso já tenha havido a partilha, nome e endereço dos herdeiros, bem como o valor do patrimônio transferido do de cujus para cada um deles.
No dia 7/10/2020, o Cartório Distrital do Cajuru encaminhou Certidão de Óbito do Sr. José Paulo Carmona (peça 84) .
No dia 24/11/2020, o Sr. Fábio Kiyodi Yamanaka, por meio de seu procurador, juntou petição (peça 86) alegando que teria conseguido cópia dos livros contábeis da empresa, solicitando, dessa forma, a produção de prova pericial e/ou nova auditoria do Denasus. Juntou às peças 87-106 os referidos documentos.
No dia 2/12/2020, a Sra. Claudia Meira Carmona Maeoka juntou comprovante de recolhimento do total de seu débito, no valor de R$ 6.465,43, realizado no dia 30/11/2020 (peça 107) . O espelho do Sisgru comprovando o pagamento se encontra na peça 108. 
No dia 9/2/2021 foi realizada instrução de saneamento de comunicação (peça 111) , propondo, com relação ao Sr. José Paulo Carmona (falecido) :
	a) diligenciar o Tribunal de Justiça do Estado do Paraná para que informasse ao TCU: 
	a.1) se haveria registro de instauração do inventário ou do arrolamento de bens do falecido José Paulo Carmona (CPF: XXX.758.569-XX) , e, em caso positivo, encaminhasse a completa qualificação do inventariante do espólio; ou 
	a.2) se haveria registro da partilha de bens do de cujus, e, em caso positivo, remetesse cópia da sentença e a qualificação completa dos sucessores; 
	b) diligenciar o Instituto Nacional do Seguro Social (INSS) para que informasse se haveria registro de benefício previdenciário tendo como instituidor o falecido José Paulo Carmona (CPF: XXX.758.569-XX) , e, em caso positivo, encaminhasse relação detalhada dos tipos, valores e datas das concessões desses benefícios, bem como dos nomes, CPF e endereços dos beneficiários.
No dia 8/3/2021, o INSS informou que, em consulta ao sistema Plenus (SEI 3017624) , verificou que o Sr. José Paulo Carmona era o instituidor da pensão por morte NB 171.951.380-2, percebida por Denilde Ferreira de Souza Carmona, na qualidade de dependente cônjuge, desde 06/02/2015.
No dia 18/5/2021, o Tribunal de Justiça do Estado do Paraná encaminhou a Escritura Pública de Inventário e Partilha do Espólio de José Paulo Carmona (peça 125) .
No dia 30/11/2021, o Sr. Valdeli Arlindo Guideli encaminhou procuração outorgando ao Sr. Elson Sugigan, OAB/PR 15.723, ao Sr. Eliseu Alves Fortes, OAB/PR 27.335, e ao Sr. Jean Ricardo do Santos, OAB/PR 95.112, poderes para representá-lo (peça 136) .
Em virtude do contrato de compra e venda apresentado pelo Sr. Fabio Kiyodi Yamanaka nas suas alegações de defesa (peça 57, p. 3-5) , o período de responsabilidade dos responsáveis foi alterado. Como tal alteração imputou ao Sr. Valdeli Arlindo Guideli débito pelo qual não havia sido citado, foi necessário realizar nova citação (peça 141) .
O responsável foi citado por meio dos ofícios:
	Natureza
	Comunicação 
	Data de expedição
	Peça
	Destinatário
	Origem do endereço
	Data da ciência ou motivo da devolução
	Peça da ciência
	Peça da Resposta

	Citação
	Ofício 12458/2022-Seproc
	30/03/2022
	147
	Valdeli Arlindo Guideli
	Receita Federal
	18/04/2022
	150
	150, 151, 152

	Citação
	Ofício 12459/2022-Seproc
	30/03/2022
	146
	Valdeli Arlindo Guideli
	TSE
	18/04/2022
	150
	150, 151, 152

No dia 18/4/2022, o Sr. Valdeli Arlindo Guideli apresentou suas alegações de defesa (peça 150) , acompanhada dos documentos/informações constantes das peças 151 e 152.
ANÁLISE DOS PRESSUPOSTOS DE PROCEDIBILIDADE DA IN/TCU 71/2012
Viabilidade do Exercício do Contraditório e Ampla Defesa
Verifica-se que não há prejuízo ao contraditório e à ampla defesa, uma vez que não houve o transcurso de mais de dez anos desde o fato gerador sem que tenha havido a notificação dos responsáveis pela autoridade administrativa federal competente (art. 6º, inciso II, c/c art. 19 da IN/TCU 71/2012, modificada pela IN/TCU 76/2016) , pois os recursos transferidos e as despesas impugnadas referem-se aos exercícios de 2013 a 2015, e os responsáveis foram notificados sobre as irregularidades pela autoridade administrativa competente em 14/6/2016 e 11/10/2016 (peça 21 e 23) , fato também verificado pelo tomador de contas no item "VI" do Relatório de Tomada de Contas Especial nº 255/2017 (peça 27) .
Valor de Constituição da TCE
Verifica-se, também, que o valor atualizado do débito apurado (sem juros) em 1/1/2017 é de R$ 740.404,96, portanto superior ao limite mínimo de R$ 100.000,00, na forma estabelecida conforme os arts. 6º, inciso I, e 19 da IN/TCU 71/2012, modificada pela IN/TCU 76/2016.
VERIFICAÇÃO DA EXISTÊNCIA DE OUTROS DÉBITOS
Em atenção ao comando contido no item 9.4 do Acórdão 1772/2017-TCU-Plenário, de relatoria do Exmo. Ministro-Substituto Augusto Sherman Cavalcanti, e em atendimento ao disposto no art. 6º, § 1º, da Instrução Normativa TCU 71/2012, informa-se que não foi constatada a existência de outros débitos imputáveis aos responsáveis arrolados nestes autos em demais processos em tramitação no Tribunal. 
EXAME TÉCNICO
Esgotamento da via administrativa do Ministério da Saúde para ressarcimento do dano
Preliminarmente, oportuno consignar que, nos termos do art. 23, § 1º, do Decreto 7.827/2012, que regulamenta a Lei Complementar 141/2012, e item 9.3.5.2 do Acórdão 1072/2017-TCU-Plenário (Relator Min. Bruno Dantas) , foram esgotadas, na via administrativa de controle interno do Ministério da Saúde, as medidas para ressarcimento do dano, conforme notificações aos responsáveis em 6/2/2017 (peças 22 e 23) .
Caracterização das irregularidades geradoras do dano ao erário
Extrai-se da situação sintetizada na seção "histórico" desta instrução que o tomador de contas identificou como ilícito gerador do dano as seguintes irregularidades, o que teria ocasionado um prejuízo de R$ 631.236,23:
2.2. Irregularidade nas dispensações e/ou na documentação comprobatória de dispensações de medicamentos do Programa Farmácia Popular do Brasil, caracterizada por:
 Ocorrência 1: registro de dispensação de medicamentos sem notas fiscais que comprovem a aquisição;
Dispositivos violados: arts. 23, 39 e 40 da Portaria GM/MS nº 971/2012, vigente de 15/5/2012 a 27/1/2016; 
Responsáveis: Comercial de Medicamentos e Perfumaria Lirios do Campo Ltda. - ME, Sra. Claudia Meira Carmona Maeoka, sócia administradora, no período de 21/5/2007 a 4/6/2013, Sr. José Paulo Carmona, falecido (CPF XXX.758.569-XX) , sócio administrador no período de 13/1/2011 a 4/6/2013, Sr. Fabio Kiyodi Yamanaka, sócio administrador, no período de 4/6/2013 a 22/2/2016;
Conduta: não apresentar notas fiscais que comprovem a compra e a existência em estoque dos medicamentos dispensados;
Evidência:  Constatação 436633 do Relatório de Auditoria nº 16255 do Denasus (peça 24, p. 11-12) ;
Ocorrência 2: registro de dispensação de medicamentos em nome de pessoas falecidas;
Dispositivos violados: arts. 21 e 23 da Portaria GM/MS nº 971/2012, vigente de 15/5/2012 a 27/1/2016; 
Responsáveis: Comercial de Medicamentos e Perfumaria Lirios do Campo Ltda. - ME, Sra. Claudia Meira Carmona Maeoka, sócia administradora, no período de 21/5/2007 a 4/6/2013, Sr. José Paulo Carmona, falecido (CPF XXX.758.569-XX) , sócio administrador no período de 13/1/2011 a 4/6/2013, Sr. Fabio Kiyodi Yamanaka, sócio administrador, no período de 4/6/2013 a 22/2/2016;
Conduta: realizar a dispensação de medicamentos em nome de pessoas falecidas;
Evidência: Constatação 436637 do Relatório de Auditoria nº 16255 do Denasus (peça 24, p. 15-17) ;
Ocorrência 3: não apresentação de cópia do cupom fiscal, cupom vinculado e/ou receitas médicas solicitados;
Dispositivos violados: arts. 21, 22, 23, 39 e 40 da Portaria GM/MS nº 971/2012, vigente de 15/5/2012 a 27/1/2016; 
Responsáveis: Comercial de Medicamentos e Perfumaria Lirios do Campo Ltda. - ME, Sra. Claudia Meira Carmona Maeoka, sócia administradora, no período de 21/5/2007 a 4/6/2013, Sr. José Paulo Carmona, falecido (CPF XXX.758.569-XX) , sócio administrador no período de 13/1/2011 a 4/6/2013, Sr. Fabio Kiyodi Yamanaka, sócio administrador, no período de 4/6/2013 a 22/2/2016;
Condutas: não apresentar as cópias do cupom fiscal, cupom vinculado e/ou receitas médicas solicitados, os quais servem para atestar a legalidade das dispensações realizadas;
Evidência: Constatação 436636 do Relatório de Auditoria nº 16255 do Denasus (peça 24, p. 13-15) ;
Ressalte-se que, na lista das ocorrências acima, os Srs. Fausto Akio Yamanaka (CPF XXX.725.109-XX) , Fabiola Davi da Silva (CPF XXX.825.119-XX) e Valdeli Arlindo Guideli (CPF XXX.725.079-XX) foram excluídos da relação de responsáveis por não deterem poderes de administração no estabelecimento comercial Comercial de Medicamentos e Perfumaria Lirios do Campo Ltda. - ME durante o período das ocorrências, conforme se verifica no Contrato Social (peça 5) .
Conforme discorrido a seguir no tópico desta peça instrutória intitulado "Responsabilização da Pessoa Física dos Sócios e Dirigentes dos Estabelecimentos Comerciais e Individualização das Condutas", está devidamente caracterizada a responsabilidade de cada pessoa, física e jurídica, incluída na relação de responsáveis desta tomada de contas especial, tendo em vista a natureza jurídica da farmácia ou drogaria, bem como o papel que as pessoas físicas exerciam à frente do negócio.
Responsabilização da Pessoa Física dos Sócios e Dirigentes dos Estabelecimentos Comerciais e Individualização das Condutas
Devido ao caráter convenial conferido à relação entre o poder público e o particular no âmbito do Programa Farmácia Popular do Brasil, conforme claramente explicitado nas Portarias que o regem, a jurisprudência do TCU tem se solidificado no sentido de que sejam responsabilizados, além da pessoa jurídica, também seus administradores, pessoalmente, a comprovar a regular aplicação dos recursos públicos desse programa submetidos às suas decisões. Nesse diapasão, acerca das irregularidades constatadas na execução do PFPB, julgados recentes do TCU, a exemplo dos Acórdãos TCU 3796/2020 - Primeira Câmara (rel. Min. VITAL DO RÊGO) , 2395/2020 - Primeira Câmara (rel. Min. WEDER DE OLIVEIRA) , e 2386/2020 - Primeira Câmara (rel. Min. AUGUSTO SHERMAN) , têm responsabilizado a pessoa jurídica da farmácia/drogaria credenciada em solidariedade com a pessoa física dos seus administradores, não pelo instituto da desconsideração da personalidade jurídica, mas pela obrigação de prestar contas decorrente da natureza convenial da relação jurídica estabelecida. 
Sobre o assunto é claro o voto condutor do Acórdão 5259/2018-TCU-Primeira Câmara, rel. Min. VITAL DO RÊGO:
Com relação à matéria de fato, como bem ressaltou o MPTCU, a norma que instituiu o PFPB (art. 2º, inciso II, da Portaria 184/2011, sucedido pelo art. 2º, inciso II, Portaria 111/2016) atribuiu ao programa, expressamente, a natureza de convênio, por meio do qual é outorgado ao particular (farmácia ou drogaria integrante da rede privada) a gestão de recursos públicos. Assim, ao assumir voluntariamente o múnus público de gestão de recursos do PFPB, o particular se submete à obrigação de prestar contas, conforme disposto no artigo 70, parágrafo único, da Constituição, e, eventual responsabilização em caso de mau uso dos recursos geridos, consoante dispõe o artigo 71, inciso II, da CF/1988.
Nesse contexto, compartilho o entendimento do MPTCU, no sentido de que, ao se considerar a gestão de recursos públicos no âmbito de uma pessoa jurídica de direito privado, as decisões das pessoas naturais administradoras dessa pessoa jurídica determinam a destinação a ser dada àqueles recursos públicos. Isso faz com que, além da pessoa jurídica, também seus administradores sejam obrigados, pessoalmente, a comprovar a regular aplicação dos recursos públicos submetidos às suas decisões, a exemplo do que deliberou esta Corte no Acórdão 8969/2016-TCU-Segunda Câmara (Rel. Min. Raimundo Carreiro) .
Dessa forma, nos casos em que o estabelecimento comercial farmacêutico é uma sociedade limitada (Ltda.) , devem ser chamados aos autos a pessoa jurídica em solidariedade com as pessoas físicas dos sócios administradores, com suas responsabilidades restritas aos períodos de administração. 
O caso concreto tratado nesta TCE envolve o estabelecimento comercial Comercial de Medicamentos e Perfumaria Lirios do Campo Ltda. - ME (CNPJ 08.845.585/0001-52) , constituído sob a natureza jurídica de sociedade limitada, devendo assim serem responsabilizados também os seus sócios administradores constantes do quadro societário à época das ocorrências, conforme se verifica no Contrato Social (peça 5) , a saber:
Sra. Claudia Meira Carmona Maeoka (CPF XXX.762.119-XX) , sócia administradora no período de 21/5/2007 a 4/6/2013 (peça 5, p. 4 e 18) ;
Sr. José Paulo Carmona, falecido (CPF XXX.758.569-XX) , sócio administrador no período de 13/1/2011 a 4/6/2013 (peça 5, p. 13 e 18) ; e
Sr. Fabio Kiyodi Yamanaka (CPF XXX.725.109-XX) , sócio administrador no período de 4/6/2013 a 22/2/2016 (peça 5, p. 18 e 28) .
Registra-se que as datas consideradas para definir o período de responsabilidade de cada administrador são as do registro na junta comercial, e não as de assinatura dos documentos, já que somente a partir do registro na junta comercial é que a alteração passa a ter eficácia quanto à sociedade e terceiros, conforme o parágrafo único do art. 1.057 do Código Civil. 
Em suas alegações de defesa, o Sr. Fabio Kiyodi Yamanaka trouxe contrato de compra e venda (peça 57, p. 3-5) que comprovaria que o estabelecimento comercial teria sido vendido ao Sr. Valdeli Arlindo Guideli no dia 26/5/2014, embora tenha sido registrado na junta comercial apenas no dia 22/2/2016. À luz da nova evidência, foram alterados os períodos de responsabilidade dos responsáveis e, dessa forma, foi necessário citar o Sr. Valdeli Arlindo Guideli (peça 141) em virtude das irregularidades ocorridas entre 26/5/2014 e 31/8/2015.
Devidamente citado, o Sr. Valdeli Arlindo Guideli, em suas alegações de defesa (peça 150) , alegou que tal contrato seria fraudulento, haja vista sua assinatura estar "tremida". Na análise de suas alegações, realizada mais adiante nessa instrução, foi proposto acatar tal alegação, haja vista sua assinatura não ter sido autenticada em cartório, tendo sido autenticada apenas a assinatura do Sr. Fabio Kiyodi Yamanaka. Dessa forma, serão mantidos os períodos de responsabilidade dos administradores em conformidade com a data de registro na junta comercial competente.
Embora o instaurador da TCE tenha responsabilizado também os Srs. Fausto Akio Yamanaka (CPF XXX.725.109-XX) , Fabiola Davi da Silva (CPF XXX.825.119-XX) e Valdeli Arlindo Guideli (CPF XXX.725.079-XX) , eles devem excluídos da relação de responsáveis por não deterem poderes de administração no estabelecimento comercial Comercial de Medicamentos e Perfumaria Lírios do Campo Ltda. - ME durante o período das ocorrências, conforme se verifica no Contrato Social (peça 5) .
Considerando os ilícitos acima identificados, a imputação de responsabilidade atende aos pressupostos estabelecidos na jurisprudência desta Corte de Contas. Com efeito, há elementos para individualizar as condutas, o nexo de causalidade entre estas e as irregularidades geradoras do dano e está caracterizada a atuação, no mínimo culposa, dos responsáveis, conforme resumido na matriz de responsabilização anexa a esta instrução e demonstrado na descrição das ocorrências listadas no tópico retro "Caracterização das Irregularidades Geradoras do Dano ao Erário".
Encontram-se, dessa forma, elementos probatórios nos autos que autorizam a responsabilização do estabelecimento comercial Comercial de Medicamentos e Perfumaria Lírios do Campo Ltda. - ME, da Sra. Claudia Meira Carmona Maeoka, na condição de sócia administradora, do Sr. José Paulo Carmona (falecido) , na condição de sócio administrador, e do Sr. Fabio Kiyodi Yamanaka, na condição de sócio administrador.
Na seara do Direito Financeiro, é cediço que cabe ao responsável demonstrar, por meio da documentação exigida nos normativos do PFPB, a boa e regular aplicação dos recursos públicos federais geridos no âmbito do referido programa, ainda que tais recursos financeiros lhes tenham sido repassados posteriormente à dispensação dos medicamentos, pois fora feito com base nas informações prestadas pelo estabelecimento comercial farmacêutico à luz das exigências previamente estabelecidas e aceitas pelo ente privado. 
Cabia às pessoas aqui responsabilizadas comprovar, por meio de documentos hábeis (notas fiscais de entrada, receitas médicas, cupons vinculados, cupons fiscais etc) , que as dispensações de medicamentos respeitaram os normativos do programa.
Os responsáveis foram citados por meio dos ofícios:
	Natureza
	Comunicação 
	Data de expedição
	Peça
	Destinatário
	Origem do endereço
	Data da ciência ou motivo da devolução
	Peça da ciência
	Peça da Resposta

	Citação
	Ofício 9873/2019-SecexTCE
	02/12/2019
	43
	Fabio Kiyodi Yamanaka
	Receita Federal
	06/12/2019
	48
	57

	Citação
	Ofício 9874/2019-SecexTCE
	02/12/2019
	46
	Claudia Meira Carmona Maeoka
	Receita Federal
	05/12/2019
	50
	Não houve

	Citação
	Ofício 9877/2019-SecexTCE
	02/12/2019
	44
	José Paulo Carmona
	Receita Federal
	05/12/2019
	47
	Não houve

	Citação
	Ofício 6998/2020-Seproc
	17/03/2020
	65
	Comercial de Medicamentos e Perfumaria Lirios do Campo Ltda - ME
	Receita Federal
	20/03/2020
	72
	68, 69, 70, 71

O Sr. Fabio Kiyodi Yamanaka apresentou suas alegações de defesa (peça 57) , acompanhada dos documentos/informações constantes das peças 58-59 e 86-106.
O Sr. Jean Ricardos dos Santos, OAB/PR 95.112, e o Sr. Eliseu Alves Fortes, OAB/PR 27.335, apresentaram defesa (peça 69) em nome do estabelecimento comercial Comercial de Medicamentos e Perfumaria Lirios do Campo Ltda. - ME, sem, no entanto, juntar procuração, mesmo após realizada diligência com vistas ao saneamento dessa questão, motivo pelo qual será considerado revel, aproveitando-se, no que for possível, a defesa apresentada em seu favor.
A Sra. Claudia Meira Carmona Maeoka juntou comprovante de recolhimento no valor de R$ 6.465,43, realizado no dia 30/11/2020 (peça 107) , o que corresponde ao valor total de sua dívida. O espelho do Sisgru comprovando o pagamento se encontra na peça 108. 
Verificou-se também o falecimento do responsável Sr. José Paulo Carmona, ocorrido em 6/2/2015, registrado no Cartório Distrital do Cajuru, em Curitiba/PR, o que não foi considerado no momento da citação. Por meio de diligência foi obtida a Escritura Pública de Inventário e Partilha do Espólio de José Paulo Carmona (peça 125) , na qual se verifica que o falecido deixou bens ao Sr. Anthony Augusto Carmona (CPF XXX.124.639-XX) , à Sra. Kethelyn Darianne de Souza Carmona Nunes (CPF XXX.066.299-XX) , à Sra. Claudia Meira Carmona Maeoka (CPF XXX.762.119-XX) , e ao Sr. Paulo Roberto Meira Carmona (CPF XXX.587.268-XX) .
Em virtude de a citação realizada na peça 34 ter sido encaminhada ao falecido, seria necessário realizar nova citação do espólio do Sr. José Paulo Carmona, dessa vez endereçada a seus herdeiros. No entanto, o débito atribuído ao Sr. José Paulo Carmona (falecido) foi quitado pela Sra. Claudia Meira Carmona Maeoka, responsável solidária, conforme peças 107 e 108.
Em virtude do contrato de compra e venda apresentado pelo Sr. Fabio Kiyodi Yamanaka (peça 57, p. 3-5) nas suas alegações de defesa, o período de responsabilidade dos responsáveis foi alterado. Como tal alteração imputou ao Sr. Valdeli Arlindo Guideli débito pelo qual não foi citado, foi necessário realizar nova citação (peça 141) .
O responsável foi citado por meio dos ofícios:
	Natureza
	Comunicação 
	Data de expedição
	Peça
	Destinatário
	Origem do endereço
	Data da ciência ou motivo da devolução
	Peça da ciência
	Peça da Resposta

	Citação
	Ofício 12458/2022-Seproc
	30/03/2022
	147
	Valdeli Arlindo Guideli
	Receita Federal
	18/04/2022
	150
	150, 151, 152

	Citação
	Ofício 12459/2022-Seproc
	30/03/2022
	146
	Valdeli Arlindo Guideli
	TSE
	18/04/2022
	150
	150, 151, 152

Alegações de defesa do Sr. Fabio Kiyodi Yamanaka
No documento constante da peça 57 e 86, o responsável apresentou as seguintes alegações/informações:
Primeira alegação
Alega que teria vendido a farmácia ao Sr. Valdeli Arlindo Guideli (CPF XXX.725.079-XX) no dia 26/5/2014, conforme contrato constante da peça 57, p. 3-5, autenticado em cartório.
Análise
Conforme Acórdão 4490/2020-TCU-Segunda Câmara (rel. Min. Ana Arraes) , no qual a Corte de Contas deliberou sobre situação análoga, os contratos apresentados pelos defendentes, desacompanhados de averbações no registro público, não possuem eficácia perante a sociedade e terceiros; logo, não provam que aqueles tenham se retirado, de fato, do quadro societário da empresa. 
A modificação de quadro de sócios de sociedade afeta cláusula essencial do contrato social, motivo pelo qual a cessão de quotas requer a sua correspondente modificação, conforme prescreve o art. 1.003 do Código Civil:
Art. 1.003. A cessão total ou parcial de quota, sem a correspondente modificação do contrato social com o consentimento dos demais sócios, não terá eficácia quanto a estes e à sociedade.
Com efeito, embora o Código Civil permita aos sócios disporem sobre a cessão de suas quotas, a ausência de averbação do referido documento a torna sem eficácia, em atenção ao disposto no art. 1.057:
Art. 1.057. Na omissão do contrato, o sócio pode ceder total ou parcialmente a quem seja sócio, independentemente da audiência dos outros, ou a estranho, se não houver oposição de titulares de mais de um quarto do capital social.
Parágrafo único. A cessão terá eficácia quanto à sociedade e terceiros, inclusive para os fins do parágrafo único do art. 1.003, a partir da averbação do respectivo instrumento, subscrito pelos sócios anuentes;
Em recente julgado, no entanto, o MPTCU divergiu desse entendimento, reconhecendo que o contrato de compra e venda não registrado na junta comercial serviria como comprovante de responsabilidade pela real administração do estabelecimento. Tal entendimento foi acolhido pela 2ª Câmara por meio do Acórdão 8647/2021-TCU-Segunda Câmara, rel. Min. Aroldo Cedraz.
Verifica-se que o referido contrato transferiu a administração da empresa para o Sr, Valdeli Arlindo Guideli a partir de 26/5/2014, motivo pelo qual foi alterado o período de responsabilidade do Sr. Fabio Kiyodi Yamanaka, que ficou de 4/6/2013 a 25/5/2014, e do Sr. Valdeli Arlindo Guideli, que ficou a partir de 26/5/2014. 
Como a alteração do período de responsabilidade imputou débito pelo qual o Sr. Valdeli Arlindo Guideli não foi citado, foi realizada sua citação (peça 141) .
Devidamente citado, o Sr. Valdeli Arlindo Guideli, em suas alegações de defesa (peça 150) , alegou que tal contrato seria fraudulento, haja vista sua assinatura estar "tremida". Na análise de suas alegações, realizada adiante, foi proposto acatar tal alegação, haja vista sua assinatura não ter sido autenticada em cartório, tendo sido autenticada apenas a assinatura do Sr. Fabio Kiyodi Yamanaka. Dessa forma, serão mantidos os períodos de responsabilidade dos administradores em conformidade com a data de registro na junta comercial competente.
Não assiste, portanto, razão ao defendente.
Segunda alegação
Alega que, uma vez que a empresa havia sido vendida para terceiro em 26/5/2014, não teria como apresentar nenhum dos documentos solicitados, pois não teria mais acesso a eles, o que cercearia seu direito de defesa. Ademais, por força do artigo 1.003 c/c o artigo 1.032 do CC, a responsabilidade do sócio administrador perduraria por 2 anos após a sua retirada da empresa, que ocorreu em 26/05/2014, e a auditoria teria ocorrido em 3/10/2016, ou seja, não poderia ser responsabilizado por quaisquer atos da empresa.
Análise
A norma que instituiu o PFPB atribuiu ao programa, expressamente, a natureza de convênio. Assim, ao assumir voluntariamente o múnus público de gestão de recursos do PFPB, o particular se submete à obrigação de prestar contas, conforme disposto no artigo 70, parágrafo único, da Constituição, e, eventual responsabilização em caso de mau uso dos recursos geridos, consoante dispõe o artigo 71, inciso II, da CF/1988.
Devido ao caráter convenial, a jurisprudência do TCU tem se solidificado no sentido de que sejam responsabilizados, além da pessoa jurídica, também seus administradores, pessoalmente, a comprovar a regular aplicação dos recursos públicos desse programa submetidos às suas decisões. Dessa forma, a responsabilidade decorre da condição de administrador de recursos públicos, e não de sócio da pessoa jurídica, motivo pelo qual não se aplica o disposto no art. 1.032 do Código Civil.
Embora o defendente alegue não ter acesso aos documentos, não juntou prova de que teria esgotado todas as medidas para tentar obtê-los. As notas fiscais de aquisição de medicamentos, cuja ausência representa quase a totalidade do débito, poderiam ser obtidas diretamente com os fornecedores. Não assiste, portanto, razão ao defendente.
Terceira alegação
Alega que, por ser empresa de pequeno porte, por força do artigo 55 da Lei Complementar nº  123/2006, a fiscalização, no que se refere aos aspectos trabalhista, metrológico, sanitário, ambiental e de segurança, deveria ser prioritariamente orientadora, o que não teria ocorrido no caso concreto. Alega também que não teria sido observado o critério de dupla vista.
Alega, dessa forma, que se faz necessário que as irregularidades sejam julgadas insubsistente frente ao defendente, vez que se trata de uma microempresa, pela inobservância do dispositivo legal acima, que deveria ser cumprido pelos órgãos da administração pública.
Análise
Não assiste razão ao defendente, já que a fiscalização realizada pelo Denasus não abordou aspecto trabalhista, metrológico, sanitário, ambiental e/ou de segurança. A auditoria do Denasus teve como escopo verificar a legalidade das dispensações realizadas no âmbito do PFPB frente à Portaria GM/MS nº 971/2012.
Quarta alegação
Alega que nunca teria praticado qualquer ato de administração e, por esse motivo, deveria ser excluído do rol de responsáveis.
Análise
Não assiste razão ao defendente, já que, conforme a Cláusula Oitava da Terceira Alteração Contratual (peça 5, p. 16) , o defendente figura expressamente como único administrador da sociedade. 
Quinta alegação
Alega, na petição constante da peça 86, que teria conseguido cópia dos livros contábeis da empresa (peças 87-106) , solicitando, dessa forma, a produção de prova pericial e/ou nova auditoria, vez que restaria comprovado que houve a aquisição dos medicamentos.
Análise
Não assiste razão ao defendente. Os livros contábeis apresentados não substituem as Notas Fiscais de aquisição dos medicamentos, as quais não foram apresentadas. É necessário apresentar as notas fiscais de aquisição com o código EAN correspondente ao dos medicamentos que foram dispensados, de forma a se comprovar sua aquisição.
Alegações de defesa apresentadas em nome do estabelecimento comercial Comercial de Medicamentos e Perfumaria Lirios do Campo Ltda. - ME
O responsável apresentou suas alegações de defesa por meio de seus advogados, Jean Ricardos dos Santos, OAB/PR 95.112, e Eliseu Alves Fortes, OAB/PR 27.335 (peça 69) , sem, no entanto, juntar procuração que outorgasse a eles poderes para representá-lo, motivo pelo qual será considerado revel, devendo, no entanto, tais alegações serem analisadas em busca de argumentos que possam ser aproveitados em seu favor.
No documento constante da peça 69, foram apresentadas as seguintes alegações/informações:
Alegação
Alega que os proprietários anteriores teriam sonegado todos os documentos preexistentes, de modo que, até o momento, não haveria como proceder à juntada de documentos que se encontrariam em poder dos srs. Fábio Kyodi Yamanaka (CPF XXX.993.779-XX) , Cláudia Meira Carmona Maeoka (CPF XXX.762.119-XX) , José Paulo Carmona (CPF XXX.758.569-XX) e Fausto Akyo Yamanaka (CPF XXX.993.779-XX) . Não teria, portanto, tido acesso a nenhum documento que tenha sido produzido em data anterior 19/10/2015.
Análise
Embora o defendente alegue não ter acesso aos documentos, não juntou prova de que teria esgotado todas as medidas para tentar obtê-los. As notas fiscais de aquisição de medicamentos, cuja ausência representa quase a totalidade do débito, poderiam ser obtidas diretamente com os fornecedores. Não assiste, portanto, razão ao defendente.
Alegações de defesa do Sr. Valdeli Arlindo Guideli
No documento constante da peça 150, foram apresentadas as seguintes alegações/informações:
Alegação
Alega que o Contrato de Compra e Venda juntado pelo Sr. Fabio Kiyodi Yamanaka (peça 57, p. 3-5) seria absolutamente falso, já que teria adquirido a empresa apenas no dia 19/10/2015, conforme data de assinatura da Quarta Alteração do Contrato Social (peça 5, p. 19-29) , embora tenha sido registrado na junta comercial apenas em 22/2/2016.
Alega que a assinatura do defendente, constante do contrato de compra e venda, seria falsificada, e que visivelmente estaria tremida, já que realizada sem a velocidade que o verdadeiro autor da assinatura imprimiria quando vai realizá-la.
Análise
Assiste razão ao defendente, já que a única assinatura autenticada em cartório no contrato de compra e venda apresentado pelo Sr. Fabio Kiyodi Yamanaka é a própria, não estando autenticada a assinatura do Sr. Valdeli Arlindo Guideli, não sendo, dessa forma, possível atestar a sua autenticidade.
Como as datas consideradas para definir o período de responsabilidade de cada administrador são as do registro na junta comercial, e não as de assinatura dos documentos, já que somente a partir do registro na junta comercial é que a alteração passa a ter eficácia quanto à sociedade e terceiros, conforme o parágrafo único do art. 1.057 do Código Civil, deverão ser assim definidos os períodos de responsabilidade de cada administrador:
a)	Sra. Claudia Meira Carmona Maeoka (CPF XXX.762.119-XX) , sócia administradora no período de 21/5/2007 a 4/6/2013 (peça 5, p. 4 e 18) ;
b)	Sr. José Paulo Carmona, falecido (CPF XXX.758.569-XX) , sócio administrador no período de 13/1/2011 a 4/6/2013 (peça 5, p. 13 e 18) ;
c)	Sr. Fabio Kiyodi Yamanaka (CPF XXX.725.109-XX) , sócio administrador no período de 4/6/2013 a 22/2/2016 (peça 5, p. 18 e 28) ;
d)	Sr. Valdeli Arlindo Guideli (CPF XXX.725.079-XX) , sócio administrador desde 22/2/2016 (peça 5, p. 28) .
O Sr. Valdeli Arlindo Guideli deverá, dessa forma, ser excluído da relação de responsáveis, haja vista as irregularidades apuradas na presente TCE terem ocorrido de 4/6/2013 a 31/8/2015, fora, portanto, do seu período de administração.
Recolhimento
Verifica-se que a Sra. Claudia Meira Carmona Maeoka juntou comprovante de recolhimento no valor de R$ 6.465,43, realizado no dia 30/11/2020 (peça 107-108) , o que corresponde ao valor total da sua dívida e do Sr. José Paulo Carmona, os quais eram responsáveis solidários.
Tendo em vista que o recolhimento integral do débito resolve a situação e é indício de boa-fé, propõe-se julgar regulares suas contas, dando-se quitação plena. 
Revelia
	Transcorrido o prazo regimental fixado e mantendo-se inerte o estabelecimento comercial Comercial de Medicamentos e Perfumaria Lirios do Campo Ltda. - ME, em especial quanto à não apresentação de procuração que sanearia o vício de representação em relação à suposta defesa apresentada, impõe-se que seja considerado revel, dando-se prosseguimento ao processo, de acordo com o art. 12, § 3º, da Lei 8.443/1992.
Nos processos do TCU, a revelia não leva à presunção de que seriam verdadeiras todas as imputações levantadas contra os responsáveis, diferentemente do que ocorre no processo civil, em que a revelia do réu opera a presunção da verdade dos fatos narrados pelo autor (Acórdão 1009/2018-TCU-Plenário, Relator Ministro Bruno Dantas; 2369/2013-TCU-Plenário, Relator Ministro Benjamin Zymler; e 2449/2013-TCU-Plenário, Relator Ministro Benjamin Zymler) . Dessa forma, a avaliação da responsabilidade do agente não pode prescindir da prova existente no processo ou para ele carreada. 
Ao não apresentar sua defesa, o responsável deixou de produzir prova da regular aplicação dos recursos sob sua responsabilidade, em afronta às normas que impõem aos gestores públicos a obrigação legal de, sempre que demandados pelos órgãos de controle, apresentar os documentos que demonstrem a correta utilização das verbas públicas, a exemplo do contido no art. 93 do Decreto-Lei 200/1967: "Quem quer que utilize dinheiros públicos terá de justificar seu bom e regular emprego na conformidade das leis, regulamentos e normas emanadas das autoridades administrativas competentes." 
Mesmo as alegações de defesa não sendo apresentadas, considerando o princípio da verdade real que rege esta Corte, foram analisadas as alegações de defesa apresentadas em seu nome, as quais, no entanto, não foram acompanhadas de procuração.
Em se tratando de processo em que a parte interessada não se manifestou acerca das irregularidades imputadas, não há elementos para que se possa efetivamente aferir e reconhecer a ocorrência de boa-fé na conduta do responsável, podendo este Tribunal, desde logo, proferir o julgamento de mérito pela irregularidade das contas, conforme os termos dos §§ 2º e 6º do art. 202 do Regimento Interno do TCU. (Acórdão 2064/2011-TCU-Primeira Câmara, Relator Ministro Ubiratan Aguiar; 6.182/2011-TCU-Primeira Câmara, Relator Ministro-Substituto Weder de Oliveira; 4.072/2010-TCU-Primeira Câmara, Relator Ministro Valmir Campelo; 1.189/2009-TCU-Primeira Câmara, Relator Ministro-Substituto Marcos Bemquerer; 731/2008-TCU-Plenário, Relator Ministro Aroldo Cedraz) .
Dessa forma, o estabelecimento comercial Comercial de Medicamentos e Perfumaria Lírios do Campo Ltda. - ME deve ser considerado revel, nos termos do art. 12, §3º, da Lei 8.443/1992, devendo suas contas serem julgadas irregulares, condenando-o solidariamente ao débito apurado e aplicando-lhe a multa prevista no art. 57 da Lei 8.443/1992.
Culpabilidade
No âmbito do TCU, é considerado de boa-fé o responsável que, embora tenha concorrido para o dano ao erário ou outra irregularidade, seguiu as normas pertinentes, os preceitos e os princípios do direito. A análise, portanto, é feita sob o ponto de vista objetivo, sem que seja necessária a comprovação de má-fé (dolo) , mas apenas da ausência de boa-fé objetiva (Acórdão 7936/2018-TCU-Segunda Câmara, Relator Ministro-Substituto Augusto Sherman) .
Dessa forma, não é possível atestar a boa-fé do Sr. Fabio Kiyodi Yamanaka (CPF XXX.725.109-XX) , já que o dano decorreu justamente do descumprimento das normas e princípios do Programa Farmácia Popular do Brasil - PFPB. É possível afirmar que o responsável tinha consciência da ilicitude dos atos, haja vista ter assinado termo de adesão no qual requereu a habilitação nas condições estabelecidas pela Portaria que rege o Programa, da qual declarou expressamente estar ciente de todo o conteúdo e exigências, as quais aceitou e se comprometeu a cumprir.
Com relação à Sra. Claudia Meira Carmona Maeoka (CPF XXX.762.119-XX) e ao Sr. José Paulo Carmona, falecido (CPF XXX.758.569-XX) , como o recolhimento integral do débito resolve a situação e é indício de boa-fé, propõe-se julgar regulares suas contas, dando-se quitação plena.
Verificação do Prazo de Prescrição da Pretensão Punitiva
Observa-se não ter ocorrido a prescrição da pretensão punitiva por parte do TCU que, nos termos do entendimento firmado no Acórdão 1441/2016-TCU-Plenário (Rel. Ministro Benjamin Zymler) , subordina-se ao prazo geral de prescrição indicado no art. 205 do Código Civil, qual seja, dez anos contados a partir da data de ocorrência da irregularidade sancionada, nos termos do art. 189 do Código Civil. As irregularidades discutidas nesta TCE ocorreram nos exercícios de 2013 a 2015, bem como interrupção do prazo prescricional, em 24/9/2019, em função do ato que determinou as citações (peça 36) , portanto há menos de 10 anos, não restando caracterizada a prescrição da pretensão punitiva.
CONCLUSÃO
Em face da análise promovida na seção "Exame Técnico", propõe-se rejeitar as alegações de defesa apresentadas pelo Sr. Fabio Kiyodi Yamanaka (CPF XXX.725.109-XX) uma vez que não foram suficientes para sanear as irregularidades a ele atribuídas. Propõe-se, também, acatar as alegações de defesa apresentadas pelo Sr. Valdeli Arlindo Guideli (CPF XXX.725.079-XX) , uma vez que foi suficiente para demonstrar que não há provas de que teria exercido a administração no estabelecimento comercial no período das ocorrências.
Em virtude do recolhimento integral do débito atribuído à Sra. Claudia Meira Carmona Maeoka (CPF XXX.762.119-XX) e ao Sr. José Paulo Carmona, falecido (CPF XXX.758.569-XX) , propõe-se julgar regulares suas contas, dando-se quitação plena.
Propõe-se excluir da relação de responsáveis o Sr. Fausto Akio Yamanaka (CPF XXX.725.109-XX) , o Sr. Valdeli Arlindo Guideli (CPF XXX.725.079-XX) e a Sra. Fabiola Davi da Silva (CPF XXX.825.119-XX) , por não deterem poderes de administração no estabelecimento comercial Comercial de Medicamentos e Perfumaria Lírios do Campo Ltda. - ME (CNPJ 08.845.585/0001-52) no período das ocorrências.
Apesar de o estabelecimento comercial Comercial de Medicamentos e Perfumaria Lírios do Campo Ltda. - ME (CNPJ 08.845.585/0001-52) ter sido devidamente citado, não atendeu à citação e não se manifestou quanto às irregularidades verificadas, motivo pelo qual será considerado revel.
Verifica-se também que não houve a prescrição da pretensão punitiva, conforme análise realizada na seção "Verificação do Prazo de Prescrição da Pretensão Punitiva".
Por fim, inexistindo nos autos elementos que demonstrem a boa-fé do Sr. Fabio Kiyodi Yamanaka (CPF XXX.725.109-XX) ou a ocorrência de outros excludentes de culpabilidade, conforme exposto na seção "Culpabilidade", devem suas contas ser, desde logo, julgadas irregulares, nos termos do art. 202, § 6º, do Regimento Interno/TCU, procedendo-se à sua condenação em débito e à aplicação da multa prevista no art. 57 da Lei 8.443/1992.
PROPOSTA DE ENCAMINHAMENTO
Diante do exposto, submetem-se os autos à consideração superior, propondo:
excluir da relação de responsáveis o Sr. Fausto Akio Yamanaka (CPF XXX.725.109-XX) , o Sr. Valdeli Arlindo Guideli (CPF XXX.725.079-XX) e a Sra. Fabiola Davi da Silva (CPF XXX.825.119-XX) , por não deterem poderes de administração no estabelecimento comercial Comercial de Medicamentos e Perfumaria Lirios do Campo Ltda. - ME (CNPJ 08.845.585/0001-52) no período das ocorrências;
considerar revel, para todos os efeitos, o estabelecimento comercial Comercial de Medicamentos e Perfumaria Lirios do Campo Ltda. - ME (CNPJ 08.845.585/0001-52) , dando-se prosseguimento ao processo, nos termos do art. 12, § 3º, da Lei 8.443/1992 c/c o art. 202, § 8º, do RI/TCU; 
rejeitar as alegações de defesa apresentadas pelo Sr. Fabio Kiyodi Yamanaka (CPF XXX.725.109-XX) e acatar as alegações de defesa apresentadas pelo Sr. Valdeli Arlindo Guideli (CPF XXX.725.079-XX) ;
com fundamento nos arts. 1º, inciso I, 16, inciso I, 17, da Lei 8.443/1992, e com o art. 207, caput e parágrafo único, do Regimento Interno, que sejam julgadas regulares as contas da Sra. Claudia Meira Carmona Maeoka (CPF XXX.762.119-XX) e do Sr. José Paulo Carmona, falecido (CPF XXX.758.569-XX) , dando-se quitação plena;
com fundamento nos arts. 1º, inciso I, 16, inciso III, alíneas "b" e "c", da Lei 8.443/1992 c/c os arts. 19 e 23, inciso III, da mesma Lei, e com arts. 1º, inciso I, 209, inciso II e III, 210 e 214, inciso III, do Regimento Interno, que sejam julgadas irregulares as contas do estabelecimento comercial Comercial de Medicamentos e Perfumaria Lirios do Campo Ltda. - ME (CNPJ 08.845.585/0001-52) e do Sr. Fabio Kiyodi Yamanaka (CPF XXX.725.109-XX) , e condená-los, solidariamente, ao pagamento das quantias a seguir especificadas, com a fixação do prazo de quinze dias, a contar das notificações, para comprovar, perante o Tribunal (art. 214, inciso III, alínea "a", do Regimento Interno) , o recolhimento das dívidas aos cofres do Fundo Nacional de Saúde, atualizadas monetariamente e acrescidas dos juros de mora, calculados a partir das datas discriminadas, até a data dos recolhimentos, na forma prevista na legislação em vigor, abatendo-se, na oportunidade, os valores já ressarcidos:
Solidariedade: Comercial de Medicamentos e Perfumaria Lirios do Campo Ltda. - ME e Fabio Kiyodi Yamanaka
	DATA DA OCORRÊNCIA
	VALOR ORIGINAL
 (R$) 
	D/C

	04/06/2013
	2.018,70
	D

	05/06/2013
	261,63
	D

	28/06/2013
	3.378,97
	D

	31/07/2013
	3.796,59
	D

	02/09/2013
	4.684,53
	D

	01/10/2013
	1.277,91
	D

	02/10/2013
	4.191,90
	D

	12/11/2013
	2,40
	D

	12/11/2013
	5.536,65
	D

	06/12/2013
	4,80
	D

	06/12/2013
	7.679,37
	D

	30/12/2013
	4,80
	D

	30/12/2013
	8.801,88
	D

	07/02/2014
	11,70
	D

	07/02/2014
	9.875,37
	D

	31/03/2014
	13,46
	D

	31/03/2014
	15.485,43
	D

	09/04/2014
	13,46
	D

	09/04/2014
	3.101,76
	D

	16/04/2014
	39,60
	D

	16/04/2014
	11.515,80
	D

	13/05/2014
	3.579,39
	D

	30/05/2014
	67,20
	D

	30/05/2014
	12.954,90
	D

	02/06/2014
	32,40
	D

	02/06/2014
	18.046,35
	D

	06/06/2014
	4.923,72
	D

	04/07/2014
	61,80
	D

	04/07/2014
	26.422,50
	D

	31/07/2014
	97,20
	D

	31/07/2014
	22.138,35
	D

	01/08/2014
	13,46
	D

	01/08/2014
	5.234,76
	D

	09/09/2014
	10,80
	D

	09/09/2014
	25.753,89
	D

	02/10/2014
	60,45
	D

	02/10/2014
	21.180,90
	D

	03/10/2014
	654,40
	D

	03/10/2014
	6.617,70
	D

	03/11/2014
	1.021,57
	D

	03/11/2014
	31.338,18
	D

	28/11/2014
	87,30
	D

	28/11/2014
	35.265,45
	D

	14/01/2015
	2.192,97
	D

	14/01/2015
	38.098,71
	D

	09/02/2015
	213,00
	D

	09/02/2015
	30.072,00
	D

	10/02/2015
	25,56
	D

	10/02/2015
	9.956,52
	D

	03/03/2015
	51,12
	D

	03/03/2015
	10,18
	D

	03/03/2015
	10.139,58
	D

	04/03/2015
	33,60
	D

	04/03/2015
	70,05
	D

	04/03/2015
	30.702,90
	D

	02/04/2015
	46,63
	D

	02/04/2015
	51,12
	D

	02/04/2015
	38.956,11
	D

	05/05/2015
	25,56
	D

	05/05/2015
	48,00
	D

	05/05/2015
	35.291,31
	D

	12/06/2015
	37,20
	D

	12/06/2015
	33,60
	D

	12/06/2015
	39.412,68
	D

	07/07/2015
	25,56
	D

	07/07/2015
	37,20
	D

	07/07/2015
	38.297,19
	D

	05/08/2015
	153,36
	D

	05/08/2015
	196,50
	D

	05/08/2015
	36.926,91
	D

	31/08/2015
	102,24
	D

	31/08/2015
	21,60
	D

	31/08/2015
	18.383,07
	D

aplicar ao estabelecimento comercial Comercial de Medicamentos e Perfumaria Lirios do Campo Ltda. - ME (CNPJ 08.845.585/0001-52) e ao Sr. Fabio Kiyodi Yamanaka (CPF XXX.725.109-XX) , individualmente, a multa prevista no art. 57 da Lei 8.443/1992 c/c o art. 267 do Regimento Interno, com a fixação do prazo de quinze dias, a contar das notificações, para comprovar, perante o Tribunal (art. 214, inciso III, alínea "a", do Regimento Interno) , o recolhimento das dívidas aos cofres do Tesouro Nacional, atualizadas monetariamente desde a data do Acórdão até a dos efetivos recolhimentos, se forem pagas após o vencimento, na forma da legislação em vigor;
autorizar, desde logo, nos termos do art. 28, inciso II, da Lei 8.443/1992, a cobrança judicial das dívidas, caso não atendidas as notificações;
autorizar, desde logo, e com fundamento no art. 26, da Lei 8.443/1992 c/c o art. 217, do Regimento Interno do TCU, caso seja do interesse dos responsáveis, o parcelamento das dívidas em até 36 parcelas, devendo incidir, sobre cada uma, os encargos legais devidos, sem prejuízo de alertá-los de que, caso optem por essa forma de pagamento, a falta de comprovação do recolhimento de qualquer parcela implicará o vencimento antecipado do saldo devedor, nos termos do art. 26, parágrafo único, e 59, da Lei 8.443/1992 c/c o art. 217, § 2º, do Regimento Interno do TCU;
enviar cópia do Acórdão que vier a ser prolatado à Procuradoria da República no Estado do Paraná, nos termos do § 3º do art. 16 da Lei 8.443/1992, c/c o § 7º do art. 209 do Regimento Interno do TCU, para adoção das medidas cabíveis, e ao Fundo Nacional de Saúde e aos responsáveis, para ciência, e informar-lhes que a deliberação, acompanhada do Relatório e do Voto que a fundamenta, está disponível para a consulta no endereço www.tcu.gov.br/acordaos, além de esclarecer que, caso requerido, o TCU poderá fornecer sem custos as correspondentes cópias, de forma impressa;
 informar à Procuradoria da República no Estado do Paraná que, nos termos do parágrafo único do art. 62 da Resolução TCU 259/2014, os procuradores e membros do Ministério Público credenciados nesta Corte podem acessar os presentes autos de forma eletrônica e automática, ressalvados apenas os casos de eventuais peças classificadas como sigilosas, as quais requerem solicitação formal.
	É o relatório.

Frank Yukio Yamanaka (OAB/PR 31.935), Elson Sugigan (OAB/PR 15.723), Eliseu Alves Fortes (OAB/PR 27.335) e Jean Ricardo do Santos (OAB/PR 95.112).

Subprocurador-Geral Paulo Soares Bugarin.

TOMADA DE CONTAS ESPECIAL. PROGRAMA FARMÁCIA POPULAR. IRREGULARIDADES NA APLICAÇÃO DOS RECURSOS DO PROGRAMA. RESPONSABILIZAÇÃO DA EMPRESA E DE SEUS DIRIGENTES. IRREGULARIDADE DAS CONTAS DOS RESPONSÁVEIS, COM CONDENAÇÃO EM DÉBITO E APLICAÇÃO DE MULTA.

TOMADA DE CONTAS ESPECIAL (TCE)

Secretaria de Controle Externo de Tomada de Contas Especial (SecexTCE).

A presente tomada de contas especial (TCE) foi originalmente instaurada em desfavor do estabelecimento Comercial de Medicamentos e Perfumaria Lírios do Campo Ltda. - ME, solidariamente com a Sra. Claudia Meira Carmona Maeoka, o Sr. Fabio Kiyodi Yamanaka, o Sr. Fausto Akio Yamanaka, o Sr. José Paulo Carmona (falecido) , o Sr. Valdeli Arlindo Guideli e a Sra. Fabiola Davi da Silva, na qualidade de administradores da empresa, em razão da aplicação irregular dos recursos do Sistema Único de Saúde (SUS) no âmbito do Programa Farmácia Popular do Brasil - Aqui Tem Farmácia Popular (PFPB) , no período de 14/3/2013 a 31/8/2015.
As irregularidades na execução do programa, pelo referido estabelecimento comercial, foram constatadas em auditoria do Denasus, que apontou prejuízo no valor histórico de R$ 631.236,23, em razão dos seguintes fatos: (i) registro de dispensação de medicamentos sem notas fiscais que comprovem a aquisição; (ii) registro de dispensação de medicamentos em nome de pessoas falecidas; (iii) não apresentação de cópia do cupom fiscal, cupom vinculado e/ou receitas médicas solicitados.
No âmbito deste Tribunal, a responsabilização recaiu sobre a pessoa jurídica e a pessoa física de seus dirigentes, haja vista a natureza jurídica da empresa e o caráter convenial conferido à relação entre o poder público e o particular, no bojo do programa em exame, conforme jurisprudência pacífica deste Tribunal (Acórdão 3796/2020-TCU-Primeira Câmara, 2.395/2020TCU1ª Câmara e 2.386/2020TCU- 1ª Câmara, dentre outros) .
A sociedade comercial teve como sócios administradores, no período que trata este processo, apenas a Sra. Claudia Meira Carmona Maeoka (CPF 025.762.119-92) , período de 21/5/2007 a 4/6/2013 (peça 5, p. 4 e 18) , o Sr. José Paulo Carmona, falecido (CPF 209.758.569-87) , no período de 13/1/2011 a 4/6/2013 (peça 5, p. 13 e 18) , e o Sr. Fabio Kiyodi Yamanaka (CPF 016.725.109-02) , no período de 4/6/2013 a 22/2/2016 (peça 5, p. 18 e 28) , motivo pelo qual foi proposta a exclusão da relação processual dos Srs. Fausto Akio Yamanaka (CPF 016.725.109-02) , Fabiola Davi da Silva (CPF 072.825.119-18) e Valdeli Arlindo Guideli (CPF 517.725.079-20) .
Instados os responsáveis a se pronunciar no processo (peças 43, 44, 46 e 65) , conforme avisos de recebimento acostados aos autos às peças 47, 48, 50 e 72, os responsáveis apresentaram suas alegações de defesa (peças 57-59, 68, 69, 70, 71 e 86-106) .
A Sra. Claudia Meira Carmona Maeoka juntou comprovante de recolhimento no valor de R$ 6.465,43, realizado no dia 30/11/2020 (peças 107 e 108) , no montante total de sua dívida. Tal pagamento aproveita ao Sr. José Paulo Carmona (falecido) , responsável solidário em relação ao débito ressarcido, tornando desnecessário o chamamento aos autos dos herdeiros do responsável. Assim, para esses responsáveis, a unidade instrutiva propõe julgamento pela regularidade das contas, com quitação plena.
Para os demais, a unidade técnica propôs o julgamento pela irregularidade das contas dos responsáveis, suas condenações pelo débito apurado e a aplicação de multa fundamentada no art. 57 da Lei 8.443/1992.
Tal proposta contou com a anuência do MPTCU, neste ato representado pelo Subprocurador-Geral Dr. Paulo Soares Bugarin (peça 157) .
Feito esse breve histórico, passo ao exame do mérito deste processo.
Deixo de acatar a preliminar de ilegitimidade suscitada pelo Sr. Fabio Kiyodi Yamanaka para integrar o polo passivo desta TCE. 
O documento por ele apresentado como prova de afastamento da sociedade empresarial não possui força probante suficiente para alterar a responsabilidade nos autos. Além de não possuir autenticação da assinatura do pretenso comprador, que apontou fraude no aludido documento, por apresentar assinatura "tremida", o contrato somente foi registrado em 22/2/2016, cerca de 2 anos da data apontada para a aludida compra e venda do estabelecimento, comprometendo, assim, seu valor probatório.
 No mérito, acompanho as manifestações precedentes, cujas análises adoto como minhas razões de decidir. De fato, os responsáveis deixaram de trazer aos autos os documentos que comprovam a regular aplicação dos recursos em exame, justificando a irregularidade de suas contas e a condenação em débito ora sugerida.
A Portaria GM/MS 971/2012, ao regulamentar o programa em análise, estabeleceu a obrigatoriedade dos estabelecimentos de armazenar e manter, por um prazo de 5 anos, as notas fiscais de aquisição dos medicamentos e/ou correlatos do Programa junto aos fornecedores, os cupons fiscais de venda, os cupons vinculados assinados pelos clientes e as respectivas receitas médicas (arts. 22 e 23) . A ausência de notas fiscais ou de documentação que comprove a aquisição dos medicamentos dispensados impossibilita atestar a legalidade da dispensação.
Os livros contábeis juntados aos autos às peças 87-106 não substituem as Notas Fiscais de aquisição dos medicamentos, as quais não foram apresentadas. É necessário apresentar as notas fiscais de aquisição com o código EAN correspondente ao dos medicamentos que foram dispensados, de forma a se comprovar sua aquisição.
O descumprimento do disposto nas Portarias que regem o PFPB caracteriza, conforme o art. 40 da Portaria GM/MS 971/2012, prática de irregularidade, o que impõe, nos termos do art. 47, o recolhimento aos cofres públicos do débito correspondente ao Valor de Referência repassado pelo Ministério da Saúde nas transações consideradas irregulares, sem prejuízo da multa prevista no art. 49.
Embora os defendentes tenham alegado, em vários momentos, não possuírem acesso às notas fiscais não apresentadas, não juntaram prova de que teriam esgotado todas as medidas para obtê-las, motivo pelo qual não podem ser acatadas tais alegações.
  Dessa forma, a não comprovação da regular aplicação dos recursos disponibilizados impõe o ressarcimento do prejuízo apurado, independentemente da identificação de dolo na conduta do integrante do programa, que possui natureza de convênio, por meio do qual é outorgada ao particular a gestão de recursos públicos.
O recolhimento da dívida por parte da Sra. Claudia Meira Carmona Maeoka (peça 107108) , da qual era responsável solidariamente com o Sr. José Paulo Carmona, afasta sua responsabilização, é indício de boa-fé e justifica o julgamento pela regularidade com ressalva das contas de ambos os responsáveis.
Não está caracterizada nos autos a prescrição da pretensão punitiva deste Tribunal, motivo pelo qual proponho também a aplicação da multa prevista no art. 57 da Lei 8.443/1992. De fato, as irregularidades discutidas nestes autos, de natureza contínua, ocorreram nos exercícios de 2013 a 2015, e o ato que determinou a citação foi expedido em 24/9/2019 (peça 36) , antes, portanto, do interregno de dez anos previsto no art. 205 do Código Civil, utilizado subsidiariamente por este Tribunal, conforme Acórdão 1441/2016-TCU-Plenário.
Por fim, registro ligeira divergência com relação à proposta da unidade técnica no sentido de julgar regulares, com quitação plena, as contas da Sra. Claudia Meira Carmona Maeoka e do Sr. José Paulo Carmona (falecido) , diante do recolhimento do débito que lhes foi atribuído. É que, nos termos regimentais, "a liquidação tempestiva do débito atualizado monetariamente saneará o processo e o Tribunal julgará as contas regulares com ressalva e dará quitação ao responsável" (art. 202, § 4º do RI/TCU) .
	Diante do exposto, voto pela adoção da minuta de acórdão que ora trago ao exame deste colegiado.
TCU, Sala das Sessões, em 27 de setembro de 2022.
Ministro VITAL DO RÊGO 
Relator